臺灣臺北地方法院刑事判決　　　　　　　94年度訴字第1085號
公　訴　人　臺灣臺北地方法院檢察署檢察官
被　　　告　丙○○
　　　　　　丁○○
　　　　　　　　　　　樓
上　一　人
選任辯護人　甲○○律師
　　　　　　賴文萍律師
上列被告等因誣告案件，經臺灣臺北地方法院檢察署檢察官於民
國九十三年十月十四日為不起訴處分（九十三年度偵字第八四八
四號），告訴人聲請再議後，臺灣高等法院檢察署檢察長於九十
三年十二月二十九日駁回再議之處分（九十三年度上聲議字第四
四六九號），告訴人聲請交付審判，本院乃裁定交付審判（九十
四年度聲判字第四號），及移送併辦（臺灣臺北地方法院檢察署
九十五年度偵字第二二七九四號），本院判決如下：
    主  文
丙○○意圖他人受刑事處分，向該管公務員誣告，處有期徒刑捌
月。如附表一編號一、二所示偽造之署押均沒收。
丁○○無罪。
    事  實
一、丙○○於民國九十年四月間起，即未擔任富達證券投資顧問
    有限公司（下稱富達投顧公司）證券分析師一職，然因丙○○於離職後，與富達投顧公司之間因勞資糾紛而多有爭訟，
    明知其配偶丁○○自八十九年間即開始向富達投顧公司購買
    富達歐洲基金及歐小基金，且係授權銀行按月扣款、定期定
    額之方式投資，而非於九十年十一月間收受富達投顧公司所
    寄發之投資人須知手冊後始為上開投資行為，丙○○竟萌生
    使富達投顧公司負責人乙○○受刑事處分之意圖及行使偽造
    私文書之概括犯意，未經丁○○之同意，擅自以丁○○之名
    義，撰寫內容為：「丁○○於九十年十一月一日收到乙○○
    寄來之投資人須知手冊，並決定繼續購買乙○○手冊內記載
    之富達歐洲基金及歐小基金，惟丁○○最近才得知該手冊主
    要記載事項『富達投資集團簡介，有關主要證券投資分析人
    員丙○○先生，證書字號七七證投顧測證字第一六八號』竟
    然虛偽不實，丙○○先生早已未在富達投顧公司擔任主要證
    券分析師職務，而該寄送手冊仍然明文記載丙○○為主要證
    券分析師，且登載其證書字號，乙○○上述行為已使得投資
    大眾包括丁○○等誤認乙○○投資人須知手冊主要記載內容
    之真實性，乙○○明知該投資人須知手冊的重要性，竟然將
    內容記載過期不實交付予丁○○，使其投資基金陷於錯誤，
    顯已足生損害於公眾及他人之可能，業已構成證券交易法第
    二十條及第一百七十一條一般詐欺罪之相關規定」等語之自
    訴狀，並在該自訴狀之具狀人欄上偽簽丁○○之署押一枚，
    偽造完成丁○○欲提起該自訴之意思表示之自訴狀私文書後
    ，於九十二年六月二日，持向本院提起自訴而行使之，以上
    開不實事項向該管公務員誣告乙○○涉有違反證券交易法罪
    第二十條之罪嫌，丙○○復承前開行使偽造私文書之概括犯
    意，連續於如附表一編號二至九所示之時間，仍在如附表一
    編號二至九所示之書狀上分別偽造丁○○之署押、盜蓋丁○○之印章，以偽造完成丁○○欲為訴訟行為之訴狀私文書後
    ，持向本院及臺灣高等法院提出而行使之，嗣經本院以九十
    三年度自更(二)字第七號裁定駁回其自訴後，始悉上情。
二、案經乙○○訴由臺灣臺北地方法院檢察署（下稱臺北地檢署
    ）檢察官於為不起訴處分，聲請再議後，臺灣高等法院檢察
    署（下稱高檢署）檢察長駁回再議之處分，聲請交付審判，
    本院乃裁定交付審判，及臺北地檢署移送併辦。
    理  由
壹、被告丙○○部分
一、證據之認定：
  (一)被告丙○○固承認其確實有以丁○○之名義書寫如事實一之
    部分所載內容之自訴狀，並持之於九十二年六月二日向本院
    提起自訴，及其有書寫如附表一編號二至九所示之書狀，分
    別向本院及臺灣高等法院提出之事實，惟否認有何誣告及偽
    造文書之犯行，辯稱：我在自訴狀上所寫的都是事實，並未
    虛構捏造，且我身為丁○○之配偶，當然可以以丁○○之名
    義提起訴訟云云。
  (二)關於本案供述證據之證據能力，茲論述如下：
    按法院就被告本人之案件調查共同被告時，該共同被告準用
    有關人證之規定，刑事訴訟法第二百八十七條之二固定有明
    文，且共同被告應於審判中，依法定程序，到場具結陳述，
    並接受被告之詰問，其陳述始得作為認定被告犯罪事實之判
    斷依據，亦經大法官會議釋字第五八二號解釋在案。惟刑事
    訴訟法第一百八十一條規定：證人恐因陳述致自己或與其有
    第一百八十條第一項關係之人受刑事追訴或處罰者，得拒絕
    證言。因此，法院就共同被告本人之案件將其他共同被告列
    為證人而為調查時，如該共同被告合乎上開得拒絕證言之規
    定而拒絕證言時，即無從依人證之法定調查程序為之。本院
    就被告丙○○犯罪部分為調查時，公訴人聲請將共同被告丁○○列為證人，於本院九十五年十二月二十日審理時，審判
    長告知其有刑事訴訟法第一百八十條第一項得拒絕證言之情
    形後，被告丁○○即表示其不願意具結作證之意（本院當日
    審判筆錄參照），而拒絕證言。致本院就被告丙○○之案件
    調查其他共同被告時，未能依證人之法定調查程序為之，使
    丙○○行使詰問權，即難謂為違法，則同案被告丁○○於本
    院之陳述仍具證據能力（最高法院九十四年臺上字第五四六
    六號判決意旨參照）。
  (三)經查：
  1.被告丙○○確實於九十二年六月二日以被告丁○○之名義，
    製作如事實一所載內容之自訴狀一份，並於自訴狀之具狀人
    欄上製作丁○○之署押一枚，向本院提起自訴，為被告丙○○所供認不諱，並有自訴狀一份在卷可證（本院九十二年度
    自字第四二０號卷第一、二頁參照），且被告丙○○於本院
    九十五年三月三十日準備程序時亦供承：我對告訴人乙○○
    提起自訴的事情，我太太丁○○事前不知情，丁○○知道的
    時間點，是在本院九十三年自更(二)字第七號案件出庭的那一
    次前，收到開庭通知書時才得知，雖然丁○○覺得乙○○在
    投資人須知手冊上刊登我的姓名及證書字號的行為是不適合
    的，但是丁○○也覺得不需要因此即訴諸法律途徑，訴訟會
    影響到家庭的正常運作，但是丁○○基於夫妻情誼及乙○○
    確實有不適當行為的前提下，同意在開庭時會事後承認說同
    意我代理她的名義來提起自訴等語屬實（本院卷(二)第十頁參
    照）。被告丁○○於本院九十五年三月三十日準備程序時供
    稱：上開自訴狀並非我簽名、蓋章的，九十二年六月二日對
    乙○○提起自訴的事情，我事先並不知情，是一直到九十三
    年五月十三日出庭的那一次，我才知道被告丙○○以我的名
    義提起自訴，但是因為事情已經到了這個地步了，我也擔心
    我如果在開庭時表示不願意提起該自訴的話，會不會對被告
    丙○○造成影響，所以還是以家庭為重，便在該次開庭時承
    認有提起自訴，但是其實我本身並沒有要提起自訴的意願等
    語明確（本院卷(二)第八頁反面、第九頁參照）。渠二人上開
    之供述互核相符，顯見被告丙○○於九十二年六月二日提起
    上開自訴案件時，為被告丙○○一人所為，被告丁○○並不
    知情。
  2.被告丙○○於九十年四月間自富達投顧公司離職，並未再擔
    任富達投顧公司證券分析師一職乙節，為被告丙○○供承在
    卷，且有臺北市政府勞工局九十四年十二月二十日北市勞二
    字第０九四三七九九三八００號函檢送相關資料一份在卷可
    稽（本院卷(一)第九六頁至第一三一頁參照）。又乙○○所服
    務之富達投顧公司於九十年十一月一日確實有郵寄寄發之投
    資人須知手冊，且該手冊為八十九年十一月印製之版本，其
    上確實有將被告丙○○之姓名及證券分析師字號等之記載乙
    節，為被告丙○○及丁○○供承在卷（本院九十五年十二月
    二十日審判筆錄參照），並有富達投顧公司寄發給被告丁○○之信封封面影本一紙（本院九十二年度自字第四二０號卷
    第三頁參照）及臺北地檢署九十一年度偵字第一五三三號不
    起訴處分書一份（臺北地檢署九十二年度他字第七四一六號
    偵查卷第十八頁參照）在卷足稽，是乙○○所服務之富達投
    顧公司於上揭時日曾寄送投資人須知手冊予被告丁○○收受
    之事實，首堪認定。
  3.被告丁○○於八十九年間即以定期定額方式投資購買富達投
    顧公司之富達歐洲基金及歐小基金迄今，期間並無中斷，而
    非於九十年十一月收受上開投資人須知手冊始投資購買富達
    投顧公司之上開二基金之事實，為被告丙○○及丁○○供述
    在卷，並有被告丁○○之購買基金扣款存摺（臺北地檢署九
    十二年度他字第七四一六號卷第六二頁至第六四頁參照）及
    九十二年四月二十二日二次投資日盛國際商業銀行指定用途
    信託基金對帳單一紙以資佐證（本院九十二年度自字第四二
    ０號卷第四頁參照），可知被告丁○○既係早自八十九年間
    即開始購買基金，且以定期定額方式由銀行自動扣款購買，
    是其購買基金而授權銀行續行按月扣款之決定日期乃係在八
    十九年間，要與被告丙○○嗣後於九十年間自富達投顧離職
    以及被告丁○○於九十年十一月間收受投資人手冊無關，被
    告丙○○明知此情，竟向本院提出之上開自訴狀，指稱：因
    被告丁○○收受投資人手冊後始決定繼續購買基金云云，其
    上開自訴內容顯與事實不相符合。
  4.又被告丁○○至遲於九十年九月間已得知被告丙○○自富達
    投顧公司離職，為被告丁○○供述屬實（本院九十五年三月
    三十日準備程序筆錄參照），且因上開投資人須知手冊誤載
    被告丙○○之姓名及證書字號，被告丙○○對富達投顧公司
    提起相關之民事訴訟程序（本院九十一年度訴字第四八號民
    事案件）中，被告丙○○亦委任被告丁○○擔任輔佐人、訴
    訟代理人等情，有本院九十一年訴字第四八號民事判決、委
    任狀及民事聲請狀各一份在卷可稽（臺北地檢署九十二年度
    他字第七四一六號卷三六頁至第五十頁參照），顯見被告丁○○於九十二年四月二十二日繼續投資富達投顧公司之上開
    二基金，並非不知被告丙○○已離職而有何誤信情事，益證
    被告丙○○所述上開自訴內容與事實不符。
  5.富達投顧公司規模甚大，且受僱職員甚多，則就該公司之各
    項例行事務之處理，亦係分層負責，是雖擔任該公司之法定
    代表人，然就該公司之事務處理，亦無事事參與之可能，而
    被告丙○○曾任職該公司，就該公司之營運細節更無不知之
    理，然參酌被告丙○○除先後就離職爭議多次於本院臺北簡
    易庭及民事庭提起多件小額及民事訴訟（詳見臺北地檢署九
    十二年度他字第七四一六號卷第二六頁以下之被告丙○○提
    出之所有訴訟一覽表），並於本院臺北簡易庭及民事庭與臺
    灣高等法院民事庭就被告丙○○所提出之各該訴訟予以駁回
    後，進而改以被告丁○○為自訴人，虛構被告丁○○不知被
    告丙○○業已由富達投顧公司離職，而遭該公司負責人乙○○施用詐術詐欺之不實情事，而向本院提出刑事自訴，從而
    足見被告丙○○使乙○○受刑事處分而誣告之意圖甚明，是
    被告丙○○辯稱其無誣告犯意云云，要屬事後卸責之詞，委
    無可取。
  6.又如附表一所示之書狀上之簽名及蓋章為被告丙○○所製作
    之事實，為被告丙○○所供承在卷（本院九十五年三月三十
    日及同年十二月二十日筆錄參照），惟查，被告丁○○對此
    並不知情，亦未授權予被告丙○○為之乙節，亦經被告丁○○於本院九十五年三月三十日準備程序及同年十二月二十日
    審理時供述屬實（同上筆錄參照），並有如附表一所示之各
    該書狀在卷足憑，並經本院調取九十二年度北小字第一六一
    六號民事案卷及九十二年度自字第四二０號刑事全部案卷核
    閱屬實，而被告丁○○於本院九十五年十二月二十日審理時
    供稱：我的印章都放在家中抽屜內，抽屜並未上鎖等語（本
    院當日審判筆錄參照），足證被告丙○○確實未經丁○○同
    意，而分別於如附表一編號一、二所示之書狀上，偽簽丁○○之署押，又先後於如附表一編號三至九所示之書狀上，盜
    蓋丁○○之印章之行為，洵堪認定。
  7.被告丙○○聲請傳喚：
  (1)證人吳均龐、徐華武、周威宇、顏如瑜、楊忠穎、高慧莉、
    陳詩舜、吳世勛、林秉宏、王可華、鍾世傑、陳宏遠、李又
    菁、李汪旗，待證事實為證明乙○○確實有從事有價證券募
    集、買賣之行為，惟上開待證事實與本案並無關連性，而無
    傳訊調查之必要。
  (2)證人馬靜如、李如龍、顏如瑜、楊忠穎、李錦榮、乙○○，
    待證事實為證明乙○○確實有將上開投資人須知手冊交付予
    投資大眾之行為，惟乙○○所代表之富達投顧公司確實有將
    誤載被告丙○○姓名及證書字號之投資人須知手冊寄發予丁○○之事實，為本件所不爭執之事實，故此部分證據並無調
    查之必要。
  (3)證人許明傳，待證事實為證明乙○○遲至九十年十二月六日
    方更正上開投資人須知手冊之行為，惟此與本案無關連性，
    而無傳訊之必要。
  (4)證人即本院法官劉煌基，待證事實為證明本案交付審理之裁
    定書所載指控被告丙○○涉嫌誣告罪之具體理由。然查，本
    案交付審理之理由業於本院九十四年度聲判字第四號裁定書
    內詳細記載之，實無聲請傳喚該證人之必要性，且按法院為
    交付審判之裁定時，視為案件已提起公訴，刑事訴訟法第二
    百五十八條之三第四項定有明文，則本案既經本院為交付審
    判之裁定，即視為已提起公訴，則本案聲請交付審判之事實
    是否為真？被告丙○○之行為是否構成犯罪？仍應如同其他
    經檢察官提起公訴之案件一般，依據卷內之證據資料以為認
    定，而裁定本案交付審判之法官，僅係職務上依據卷證資料
    及法律判斷後而為上開裁定，其並非親身經歷被告丙○○為
    上開訴訟行為，故無傳喚之必要，附此敘明。
  8.綜上所述，乙○○所任職之富達投顧公司於九十年十一月一
    日寄發之投資人須知手冊關於被告丙○○仍任職部分雖未及
    更正，然被告丙○○明知被告丁○○所購買之富達投顧公司
    之基金係早於八十九年間即已授權銀行陸續按月定期定額扣
    款，被告丁○○並未因該投資人須知手冊陷於錯誤而有何遭
    詐欺情事，被告丙○○確實有佯以被告丁○○之名義，捏造
    不實事項，意圖使乙○○受刑事處分而為自訴，並佯以丁○○之名義，於如附表一編號二至九之文書分別偽造丁○○之
    署押及盜蓋丁○○之印章後，持之向法院行使之行為，被告
    丙○○所為之辯解，均屬事後卸責之詞，不足採信，本件事
    證明確，被告丙○○誣告及偽造文書等犯行堪以認定。
二、論罪科刑之法律適用：
  (一)查被告丙○○行為後，刑法業於九十四年二月二日修正公布
    ，九十五年七月一日起施行。按行為後法律有變更者，適用
    行為時之法律，但行為後之法律有利於行為人者，適用最有
    利於行為人之法律，刑法第二條第一項定有明文。茲本條係
    規範行為後法律變更所生新舊法律比較適用之準據法，本身
    尚無新舊法比較之問題，於新法施行後，應一律適用新法第
    二條第一項之規定，為「從舊從輕」之比較。而本次法律變
    更，比較時應就罪刑有關之共犯、未遂犯、想像競合犯、牽
    連犯、連續犯、結合犯，以及累犯加重、自首減輕暨其他法
    定加減原因（如身分加減）與加減例等一切情形，綜其全部
    罪刑之結果而為比較（最高法院九十五年五月二十三日九十
    五年度第八次刑事庭會議決議參照）。茲就本件適用刑法法
    條新舊法比較之情形分論如下：
  1.刑法第五十六條連續犯之規定業經刪除，被告之數犯罪行為
    ，於新法施行後，應予分論併罰。此刪除雖非犯罪構成要件
    之變更，但顯已影響行為人刑罰之法律效果，自屬法律有變
    更，依刑法第二條第一項規定，比較新、舊法結果，仍應適
    用較有利於被告之行為時法律即舊法論以連續犯。
  2.刑法第五十五條關於牽連犯之規定業經刪除，則被告所犯各
    罪，應予分論併罰。比較新、舊法結果，適用被告行為時之
    法律即修正前刑法第五十五條牽連犯之規定，較有利於被告
    。
  3.綜上法律修正前、後之比較，揆諸前揭最高法院決議及刑法
    第二條第一項所定之「從舊從輕」原則，適用修正前之法律
    ，對被告較為有利，自應適用修正前之刑法相關規定。
  (二)查被告丙○○意圖乙○○受刑事處分，於九十二年六月二日
    ，向本院提出自訴狀之行為，核其所為，係犯刑法第一百六
    十九條第一項之誣告罪。
  (三)查被告丙○○未經丁○○同意，於如附表一所示之書狀上偽
    簽丁○○之署押、盜蓋丁○○之印章，以偽造完成丁○○欲
    為各該訴訟行為之意思表示之訴狀私文書後，復持之向法院
    行使之行為，核係犯刑法第二百十六條、第二百十條之行使
    偽造私文書罪。其偽造署押及盜用印章後，用以偽造私文書
    ，進而行使，其偽造署押及盜用印章之低度行為，應為偽造
    私文書之高度行為所吸收，其偽造私文書之低度行為，應為
    行使偽造私文書之高度行為所吸收，均不另論罪。又被告先
    後九次行使偽造私文書之犯行（詳如附表一所示），時間緊
    接，方法相同，觸犯構成要件相同之罪，顯係基於概括犯意
    為之，為連續犯，依修正前刑法第五十六條之規定，以一罪
    論，並加重其刑。
  (四)又本院為交付審判之裁定時，視為案件已提起公訴，刑事訴
    訟法第二百五十八條之三第四項定有明文，查該裁定雖未敘
    及被告丙○○連續行使偽造私文書之犯行，然該部分事實與
    本院上開裁定之犯罪事實既具有裁判上一罪之關係，且經臺
    北地檢署檢察官移送併辦，即應為起訴效力所及，本院自應
    併予審判，附此敘明。
  (五)被告所犯上開誣告罪及連續行使偽造文書罪之間，有方法結
    果之牽連關係，依修正前刑法第五十五條後段之規定，應從
    較重之誣告罪處斷。
  (六)爰審酌被告丙○○與富達投顧公司乙○○間因勞資僱傭關係
    而多有訟爭，竟因此而為本件犯行，其智識程度、犯罪之手
    段、所生危害，及其犯罪後仍毫無悔意等一切情狀，量處如
    主文所示之刑。
  (七)如附表一編號一、二所示偽造之署押，應依刑法第二百十九
    條之規定，不論屬犯人所有與否，均由本院宣告沒收之。按
    刑法第二百十九條所定不問屬於犯人與否沒收之者，以偽造
    之印章、印文或署押為限，盜用者不在其列（最高法院四十
    八年度臺上字第一五三三號判例意旨參照），故如附表一編
    號三至九所示盜用之印章，爰不為沒收之諭知，附此敘明。
三、移送併辦部分：
  (一)臺北地檢署九十五年度偵字第二二七九四號移送併辦意旨及
    實行公訴全程到庭之檢察官於本院九十五年十二月二十日審
    理時表示以：被告丙○○在附表二所示之時間、案件，未得
    其妻「丁○○」之同意，擅自於相關書狀末自行簽署「丁○○」之名義或盜蓋「丁○○」之印文，先後向本院提起刑事
    自訴、抗告、民事起訴、向臺灣高等法院提起上訴、抗告，
    致受理法院均誤列「丁○○」為自訴人、上訴人、抗告人及
    原告，因認被告丙○○涉犯刑法第二百十六條、第二百十條
    之行使偽造私文書罪嫌、第二百十七條之偽造署押罪嫌及第
    二百十四條之使公務員登載不實罪嫌等語。
  (二)公訴人認被告丙○○涉犯偽造文書罪嫌，無非以臺北地檢署
    九十一年度偵字第一五三三號不起訴處分書、高檢署九十一
    年度上聲議字第一五０號處分書、九十二年六月二日刑事自
    訴狀、九十二年六月二十四日刑事委任狀、本院九十二年度
    自字第四二０號、九十二年六月二十四日筆錄、九十二年六
    月二十五日刑事自訴補充辯論意旨狀、九十二年七月三十日
    刑事上訴狀、九十二年十二月十五日刑事上訴狀、九十三年
    四月二十日刑事辯論意旨狀、九十三年四月二十日刑事聲請
    調查證據狀、九十三年六月十三日刑事抗告狀、九十三年八
    月二十日刑事抗告狀、本院九十二年度自字第四二０號刑事
    判決、臺灣高等法院九十二年度上訴字第二七００號刑事判
    決、本院九十二年度自更(一)字第五八號刑事判決、臺灣高等
    法院九十二年度上訴字第四六二三號刑事判決、本院九十三
    年度自更(二)字第七號刑事裁定、本院九十三年度自更(二)字第
    七號刑事判決、臺灣高等法院九十三年度抗字第四六九號刑
    事裁定及丁○○於九十五年三月二日辯護意旨狀等件資為論
    據。
  (三)被告丙○○涉嫌行使偽造私文書及偽造署押罪嫌部分－即附
    表二編號八、九：
    被告丁○○於本院審理時業已供稱：我一直到九十三年度自
    更(二)字第七號案件九十三年五月十三日出庭的那一次，我才
    知道被告丙○○以我的名義提起自訴等語屬實，如前所述，
    從而可知被告丁○○於九十三年五月十三日開庭後已知悉被
    告丙○○以其名義提起訴訟，且對於被告丙○○於附表二編
    號八、九所示之書狀上蓋用其印章於其上，並未為反對之意
    思表示，應已授權被告丙○○以其名義製作該等書狀無疑，
    則被告丙○○縱有於該等書狀蓋用丁○○之印章之行為，亦
    與行使偽造私文書及偽造署押之構成要件有間。
  (四)被告丙○○涉嫌使公務員登載不實罪嫌部分－即附表二編號
    一至七、十：
    按刑法第二百十四條所謂使公務員登載不實事項於公文書罪
    ，須一經他人之聲明或申報，公務員即有登載之義務，並依
    其所為之聲明或申報予以登載，而屬不實之事項者，始足構
    成，若其所為聲明或申報，公務員尚須為實質之審查，以判
    斷其真實與否，始得為一定之記載者，即非本罪所稱之使公
    務員登載不實（最高法院七十三年度臺上字第一七一０號判
    例意旨參照）。被告丙○○雖有偽造如附表一編號一至四及
    編號七至九所示之書狀提出法院，然案件之當事人為何人，
    尚有待於法院之判斷，殊不能將之與「使公務員登載不實」
    同視，故被告丙○○偽造該等書狀後提出於法院之行為，仍
    與刑法第二百十四條之構成要件有間。
  (五)綜上所述，查無積極證據認定被告丙○○有如附表二所示之
    偽造文書、偽造署押及使公務員登載不實等犯行，自屬不能
    證明被告犯罪，惟公訴人併辦意旨認被告丙○○此部分之犯
    行與上開論罪科刑之部分有裁判上一罪之關係，爰不另為無
    罪之諭知，附此敘明。
貳、被告丁○○部分
  (一)交付審判意旨略以：被告丁○○與丙○○係夫妻關係，丁○○明知其配偶丙○○，自九十年四月二十三日起，即未於富
    達投顧公司擔任證券分析師一職，竟與丙○○共同意圖使乙○○受刑事處分，由丁○○於九十二年六月二日對乙○○向
    本院提起自訴（即九十二年度自字第四二０號），由丙○○
    於自訴狀上簽名並遞送於本院，狀稱：「乙○○擔任負責人
    之富達投顧公司，於九十年十一月一日寄發之投資人須知手
    冊中，虛偽登載已離職之證券分析師丙○○之姓名及證書字
    號，至丁○○陷於錯誤而買入該公司所販售之基金，足生損
    害於公眾及他人，乙○○涉有違反證券交易法第二十條之詐
    欺罪嫌云云」，以此方式，共同意圖使乙○○受刑事處分，
    因認被告丁○○涉犯刑法第一百六十九條第一項之誣告罪嫌
    等語。
  (二)按犯罪事實應依證據認定之，無證據不得認定其犯罪事實。
    又不能證明被告犯罪者，應諭知無罪之判決，刑事訴訟法第
    一百五十四條第二項、第三百零一條第一項分別定有明文。
    再按，事實之認定，應憑證據，如未能發現相當證據，或證
    據不足以證明，自不能以推測或擬制之方法，為裁判基礎；
    且認定不利於被告之事實須依積極證據，苟積極證據不足為
    不利於被告事實之認定時，即應為有利於被告之認定；另認
    定犯罪事實所憑之證據，雖不以直接證據為限，間接證據亦
    包括在內，然無論直接證據或間接證據，其為訴訟上之證明
    ，須於通常一般之人均不致有所懷疑，而得確信其為真實之
    程度者，始得據之為有罪之認定，倘其證明尚未達到此一程
    度，而有合理之懷疑存在，無從使事實審法院得有罪之確信
    時，即應由法院為諭知被告無罪之判決（最高法院四十年臺
    上字第八六號、三十年上字第八一六號、七十六年臺上字第
    四九八六號判例參照）。
  (三)被告丁○○否認有何誣告犯行，辯稱：我事先並不知道被告
    丙○○以我的名義提起上開自訴案件，我也沒有提起上開自
    訴的意思等語。
  (四)經查：
  1.按法院就被告本人之案件調查共同被告時，該共同被告準用
    有關人證之規定，刑事訴訟法第二百八十七條之二固定有明
    文，且共同被告應於審判中，依法定程序，到場具結陳述，
    並接受被告之詰問，其陳述始得作為認定被告犯罪事實之判
    斷依據，亦經大法官會議釋字第五八二號解釋在案。惟刑事
    訴訟法第一百八十一條規定：證人恐因陳述致自己或與其有
    第一百八十條第一項關係之人受刑事追訴或處罰者，得拒絕
    證言。因此，法院就共同被告本人之案件將其他共同被告列
    為證人而為調查時，如該共同被告合乎上開得拒絕證言之規
    定而拒絕證言時，即無從依人證之法定調查程序為之。本院
    就被告丁○○犯罪部分為調查時，被告丁○○之選任辯護人
    聲請將共同被告丙○○列為證人，於本院九十五年十二月二
    十日審理時，審判長告知其有刑事訴訟法第一百八十條第一
    項得拒絕證言之情形後，被告丙○○即表示其不願意具結作
    證之意（本院當日審判筆錄參照），而拒絕證言。致本院就
    被告丁○○之案件調查其他共同被告時，未能依證人之法定
    調查程序為之，使丙○○行使詰問權，即難謂為違法，則同
    案被告丙○○於本院之陳述仍具證據能力（最高法院九十四
    年臺上字第五四六六號判決意旨參照）。
  2.被告丙○○確實於九十二年六月二日以被告丁○○之名義，
    製作如事實一所載內容之自訴狀一份，並於自訴狀之具狀人
    欄上製作丁○○之署押一枚，向本院提起自訴，為被告丙○○所供認不諱，並有自訴狀一份在卷可證（本院九十二年度
    自字第四二０號卷第一、二頁參照），被告丙○○於本院九
    十五年三月三十日準備程序時供稱：我對告訴人乙○○提起
    自訴的事情，我太太丁○○事前不知情，丁○○知道的時間
    點，是在本院九十三年自更(二)字第七號案件出庭的那一次前
    ，收到開庭通知書時才得知，雖然丁○○覺得乙○○在投資
    人須知手冊上刊登我的姓名及證書字號的行為是不適合的，
    但是丁○○也覺得不需要因此即訴諸法律途徑，訴訟會影響
    到家庭的正常運作，但是丁○○基於夫妻情誼及乙○○確實
    有不適當行為的前提下，同意在開庭時會事後承認說同意我
    代理她的名義來提起自訴等語屬實（本院卷(二)第十頁參照）
    。顯見該被告丁○○於該自訴案件提起時，主觀上既不知悉
    、亦無提起該自訴案件之意圖甚明，確為被告丙○○一人書
    寫自訴狀並提出於法院。
  3.按刑法第一百八十條第一項（現為第一百六十九條）之誣告
    罪，祇須具有誣告意思，及所告事實足以使人受刑事或懲戒
    處分，而其所為之申告復已達到於該管公務員時，即完全成
    立，故誣告完成以後撤回告訴，不過犯罪既遂後之息訟行為
    ，與誣告罪之構成毫無影響（最高法院二十二年度上字第八
    二六號判例意旨參照）。再按，刑法第一百六十九條第一項
    之誣告罪，祇須具有誣告之意思及所告事實，足以使人受刑
    事或懲戒處分，而其所為之申告復已達到於該管公務員時，
    即完全成立。至於誣告成立以後之補具非偽造變造之證據，
    上訴等行為，不過為犯罪成立後之訴訟上防禦攻擊方法，並
    非犯罪行為之繼續（最高法院七十二年臺上字第六五五號判
    決要旨參照）。故行為人之虛偽申告若已到達該管公務員，
    不待其申告行為有何結果發生，其誣告行為即已既遂，並已
    終了，是被告丙○○於九十二年六月二日向本院提出自訴狀
    時，其誣告行為即已既遂並終了。則犯罪既遂後所存留之事
    實，並非犯罪事實，縱被告丁○○於本院九十三年度自更(二)
    字第七號案件九十三年五月十三日審理時曾到庭表示該自訴
    案件為其所提起云云，然被告丙○○所為上開誣告行為已經
    終了，被告丁○○之上開行為亦無於事後與被告丙○○有何
    犯意聯絡及行為分擔之可能。
  (五)綜上所述，本件查無積極證據認定被告丁○○有誣告之犯行
    ，自屬不能證明被告丁○○犯罪，揆諸上開法條規定及判例
    要旨，應為被告丁○○無罪之諭知。
據上論斷，應依刑事訴訟法第二百九十九條第一項前段、第三百
零一條第一項，刑法第二條第一項、第一百六十九條第一項、第
二百十六條、第二百十條、第二百十九條，修正前刑法第五十六
條、第五十五條，判決如主文。
本案經檢察官郭瑜芳到庭執行職務。
中　　華　　民　　國　　96　　年　　1 　　月　　30　　日
　　　　　　　　　刑事第九庭審判長法  官  蘇素娥
                                  法  官  葉珊谷
                                  法　官　林怡秀
本件正本證明與原本無異。
如不服本判決，應於判決送達後十日內，向本院提出上訴狀。
　　　　　　　　　　　　　　　  　書記官　林義盛
中　　華　　民　　國　　96　　年　　1 　　月　　30　　日
附表一：
 ┌─┬────┬────────────┬───────┐
 │  │犯罪時間│  犯    罪    行    為  │  案    號    │
 ├─┼────┼────────────┼───────┤
 │一│九十二年│被告丙○○偽以丁○○之名│本院九十二年度│
 │  │六月二日│義，於自訴狀末端之具狀人│自字第四二０號│
 │  │        │欄上偽造丁○○之署押一枚│              │
 │  │        │，以偽造完成丁○○欲提起│              │
 │  │        │自訴之自訴狀私文書後，持│              │
 │  │        │向本院提起自訴而行使之。│              │
 ├─┼────┼────────────┼───────┤
 │二│同上    │被告丙○○偽以丁○○之名│本院九十二年度│
 │  │        │義，於民事起訴狀末端之具│北小字第一六一│
 │  │        │狀人欄上偽造丁○○之署押│六號          │
 │  │        │一枚，以偽造完成丁○○欲│              │
 │  │        │提起民事訴訟之民事起訴狀│              │
 │  │        │私文書後，持向本院提起自│              │
 │  │        │訴而行使之。            │              │
 ├─┼────┼────────────┼───────┤
 │三│九十二年│被告未經丁○○之同意，擅│本院九十二年度│
 │  │六月二十│自使用丁○○之印章蓋用於│自字第四二０號│
 │  │五日    │刑事委任狀之委任人欄上，│              │
 │  │        │以偽造完成丁○○委任被告│              │
 │  │        │丙○○於本院九十二年度自│              │
 │  │        │字第四二０號案件中為告訴│              │
 │  │        │代理人意思表示之委任狀私│              │
 │  │        │文書後，持之向本院提出而│              │
 │  │        │行使之。                │              │
 ├─┼────┼────────────┼───────┤
 │四│同上    │被告未經丁○○之同意，擅│同上          │
 │  │        │自使用丁○○之印章蓋用於│              │
 │  │        │刑事自訴補充辯論意旨狀之│              │
 │  │        │具狀人欄上，以偽造完成趙│              │
 │  │        │迎九欲提出該書狀意思表示│              │
 │  │        │之刑事自訴補充辯論意旨狀│              │
 │  │        │私文書後，持之向本院提出│              │
 │  │        │而行使之。              │              │
 ├─┼────┼────────────┼───────┤
 │五│同上    │被告未經丁○○之同意，擅│本院九十二年度│
 │  │        │自使用丁○○之印章蓋用於│北小字第一六一│
 │  │        │民事陳報狀之具狀人欄上，│六號          │
 │  │        │以偽造完成丁○○欲提出該│              │
 │  │        │書狀意思表示之民事陳報狀│              │
 │  │        │私文書後，持之向本院提出│              │
 │  │        │而行使之。              │              │
 ├─┼────┼────────────┼───────┤
 │六│九十二年│被告未經丁○○之同意，擅│本院九十二年度│
 │  │七月三十│自使用丁○○之印章蓋用於│自字第四二０號│
 │  │一日    │刑事上訴狀之具狀人欄上，│              │
 │  │        │以偽造完成丁○○欲提起上│              │
 │  │        │訴意思表示之刑事上訴狀私│              │
 │  │        │文書後，持之向本院提出而│              │
 │  │        │行使之。                │              │
 ├─┼────┼────────────┼───────┤
 │七│九十二年│被告未經丁○○之同意，擅│本院九十二年度│
 │  │十二月十│自使用丁○○之印章蓋用於│自更(一)字第五八│
 │  │六日    │刑事上訴狀之具狀人欄上，│號            │
 │  │        │以偽造完成丁○○欲提起上│              │
 │  │        │訴意思表示之刑事上訴狀私│              │
 │  │        │文書後，持之向本院提出而│              │
 │  │        │行使之。                │              │
 ├─┼────┼────────────┼───────┤
 │八│九十三年│被告未經丁○○之同意，擅│本院九十二年度│
 │  │四月二十│自使用丁○○之印章蓋用於│自更(二)字第七號│
 │  │日      │刑事辯論意旨狀之具狀人欄│              │
 │  │        │上，以偽造完成丁○○欲提│              │
 │  │        │出該書狀意思表示之刑事辯│              │
 │  │        │論意旨狀私文書後，持之向│              │
 │  │        │本院提出而行使之。      │              │
 ├─┼────┼────────────┼───────┤
 │九│同上    │被告未經丁○○之同意，擅│同上          │
 │  │        │自使用丁○○之印章蓋用於│              │
 │  │        │刑事聲請調查證據狀之具狀│              │
 │  │        │人欄上，以偽造完成丁○○│              │
 │  │        │欲提出該書狀意思表示之刑│              │
 │  │        │事聲請調查證據狀私文書後│              │
 │  │        │，持之向本院提出而行使之│              │
 │  │        │。                      │              │
 └─┴────┴────────────┴───────┘
附表二：
 ┌─┬────┬────────────┬───────┐
 │  │犯罪時間│  犯    罪    行    為  │  案    號    │
 ├─┼────┼────────────┼───────┤
 │一│九十二年│被告丙○○明知丁○○非自│本院九十二年度│
 │  │六月二日│訴人，而使公務員於判決書│自字第四二０號│
 │  │        │登載此不實事項。        │              │
 ├─┼────┼────────────┼───────┤
 │二│九十二年│被告丙○○明知丁○○非自│同上          │
 │  │六月二十│訴人，而使公務員於判決書│              │
 │  │五日    │登載此不實事項。        │              │
 ├─┼────┼────────────┼───────┤
 │三│同上    │被告丙○○明知丁○○非自│同上          │
 │  │        │訴人，而使公務員於判決書│              │
 │  │        │登載此不實事項。        │              │
 ├─┼────┼────────────┼───────┤
 │四│九十二年│被告丙○○明知丁○○非自│同上          │
 │  │七月三十│訴人、上訴人，而使公務員│              │
 │  │日      │於判決書登載此不實事項。│              │
 ├─┼────┼────────────┼───────┤
 │五│九十二年│被告丙○○明知丁○○非自│本院九十二年度│
 │  │十二月十│訴人、上訴人，而使公務員│自更(一)字第五八│
 │  │五日    │於判決書登載此不實事項。│號            │
 ├─┼────┼────────────┼───────┤
 │六│九十三年│被告丙○○明知丁○○非自│本院九十二年度│
 │  │四月二十│訴人，而使公務員於判決書│自更(二)字第七號│
 │  │日      │登載此不實事項。        │              │
 ├─┼────┼────────────┼───────┤
 │七│同上    │被告丙○○明知丁○○非自│同上          │
 │  │        │訴人，而使公務員於判決書│              │
 │  │        │登載此不實事項。        │              │
 ├─┼────┼────────────┼───────┤
 │八│九十三年│1.被告丙○○偽造「丁○○│本院九十二年度│
 │  │六月十三│  」之名義提出抗告狀。  │自更(二)字第七號│
 │  │日      │2.被告丙○○盜用「丁○○│、臺灣高等法院│
 │  │        │  」之印章。            │九十三年度抗字│
 │  │        │3.被告丙○○明知丁○○非│第四六九號    │
 │  │        │  自訴人、抗告人，而使公│              │
 │  │        │  務員於判決書登載此不實│              │
 │  │        │  事項。                │              │
 ├─┼────┼────────────┼───────┤
 │九│九十三年│1.被告丙○○偽造「丁○○│臺灣高等法院九│
 │  │八月二十│  」之名義提出抗告狀。  │十三年度抗字第│
 │  │日      │2.被告丙○○盜用「丁○○│四六九號      │
 │  │        │  」之印章。            │              │
 │  │        │3.被告丙○○明知丁○○非│              │
 │  │        │  自訴人、抗告人，而使公│              │
 │  │        │  務員於判決書登載此不實│              │
 │  │        │  事項。                │              │
 ├─┼────┼────────────┼───────┤
 │十│九十二年│被告丙○○明知丁○○非原│本院九十二年度│
 │  │六月二日│告，而使公務員於判決書登│北小字第一六一│
 │  │        │載此不實事項。          │六號          │
 └─┴────┴────────────┴───────┘
附錄本案論罪科刑法條全文：
中華民國刑法第一百六十九條
意圖他人受刑事或懲戒處分，向該管公務員誣告者，處七年以下
有期徒刑。
意圖他人受刑事或懲戒處分，而偽造、變造證據，或使用偽造、
變造之證據者，亦同。
中華民國刑法第二百十條
偽造、變造私文書，足以生損害於公眾或他人者，處五年以下有
期徒刑。
中華民國刑法第二百十六條
行使第二百十條至第二百十五條之文書者，依偽造、變造文書或
登載不實事項或使登載不實事項之規定處斷。
